臺灣高等法院刑事判決　　　　　　　　　　　　　　九十年度上易字第二九四四號
　　上　訴　人　戊○○
　　即自訴人
　　代　理　人　丙○○
　　　　　　　　丁○○
　　被　　　告　乙○○
　　選任辯護人　胡致中
　　　　　　　　余鐘柳
右上訴人因被告偽造文書等案件，不服臺灣板橋地方法院八十九年度自更字第三號，
中華民國九十年七月十七日第一審判決（移送併案審理案號：臺灣板橋地方法院檢察
署八十八年度偵字第六二八號），提起上訴，本院判決如左：
    主  文
上訴駁回。
    理  由
一、本案經本院審理結果，認第一審判決對被告乙○○為無罪之諭知，關於詐欺部分
    核無不當，應予維持，並引用第一審判決書記載之證據及理由（如附件）；關於
    偽造文書部分，第一審判決所持之理由雖非允當，但結論仍無不同，亦應予以維
    持，並將本院所憑之理由補充記載如後。
二、自訴人上訴意旨略以：(1)被告人明知系爭權狀在上訴人手上，作為借款擔保，卻
    謊稱遺失，向板橋地政事務所申請補發，已該當刑法第二百十四條偽造文書罪及
    刑法第一百七十一條未指定人犯誣告罪，係一行為觸犯二罪之牽連犯。(2)被告稱
    未向自訴人借款之內容均非事實，被告確有向上訴人「借款」新台幣（下同）七
    百八十萬元，原審判決以財政部臺灣省北區國稅局函謂自訴人王母曾王甜妹遺產
    淨值為零，而否認自訴人有繼承曾王甜妹財產之事實，亦嫌草率，被告經法務部
    調查局測謊鑑定結果，就未曾向自訴人借得七百八十萬元部分，經測試呈情緒波
    動反應，研判有說謊，益證被告有向自訴人「借款」之事實，原判決率爾認定上
    訴人無資力云云，自有誤認事實致錯誤適用法規之違法等語。
三、被告被訴詐欺部分
    按檢察官就被告犯罪事實，應負舉證責任，並指出證明之方法，刑事訴訟法第一
    百六十一條第一項定有明文；自訴案件既係由自訴人取代檢察官之地位，就犯罪
    事實自行訴追，則自訴人自應就被告之犯罪事實負舉證責任。又刑法上之詐欺罪
    ，亦意圖為自己或第三人不法之所有，施用詐術，使人因而陷於錯誤，而將本人
    或他人之物交復為其成立要件，本件自訴人係主張被告以借款為由，陸續向其詐
    騙共七百八十萬元，被告則否認有借款情事，並以係與自訴人發生姦情同居，而
    應自訴人要求書立借據作為保證及應付自訴人親人等語置辯，則自訴人自首應就
    確曾交付七百八十萬元與被告之事實負舉證責任。經查：(1)自訴人陳稱借款七百
    八十萬元與被告之資金來源，其中七百萬元係其母曾王甜妹過事實所留之遺產，
    另八十萬元係其本身所有，另該七百萬元係其母生前告知藏放於衣櫃上方，其於
    奔喪時取得等語。關於自訴人所稱其如何由母親遺產取得七百萬元之情節是否與
    一般社會生活經驗法則相符，姑不置論，自訴人所舉之證人即自訴人之兄弟姊妹
    甲○○、庚○○、己○○、曾金玉、王武雄等人在原審之證言，均不足資為自訴
    人之母曾留存七百萬元與自訴人之佐證，業經原判決敘述甚明。另查證人甲○○
    於本院調查時證稱：其曾將其母之土地賣與李文榜，得款六百元萬元，其母曾表
    示要給自訴人，實際有無交付並沒看到，母親過世後在家裡找到三百多萬元，其
    中六十萬元辦理喪事，其餘二百餘萬元都給己○○等語（本院卷第六十八、六十
    九頁）；證人庚○○證稱：母親生前賣土地的事有聽過，母親過世後沒分到遺產
    等語（本院卷第六十九頁）；證人己○○證稱：母親生前賣土地及賣得六百萬元
    之事不清楚，母親過世時剩下二百多萬元全給我等語（同上）；均顯然無法證明
    被告所稱自其母遺產取得七百萬元乙節確與事實相符。(2)自訴人在台灣銀行板橋
    分行、板橋市農會、板橋民族路郵局、及樹林前鎮街郵局均設有帳戶往來，業經
    自訴人陳明在卷，備有自訴人在各該金融機構之往來資料在卷可稽（原審自更一
    字第一卷、第一九五至二二七頁），另自訴人於本院審理時並提出其在板橋民族
    路郵局之存摺影本及往來明細表，藉以證明其提款借與其姐庚○○、及支付板橋
    市○○路○段七十號十樓、七十二號十樓房屋過戶時稅捐、代書費用之證明（本
    院卷、自訴人九十一年五月二十四日補充上訴理由狀所附），由此可見自訴人向
    來均係經由金融機構處理相關之金錢往來，且對於金錢之支領使用情形記憶甚詳
    。而本件自訴人指稱自八十五年十二月至八十六年十一月間陸續借款與被告高達
    七百八十萬元，然而竟始終無法指出其中之任何一筆款項係由上開金融機構提領
    之紀錄，以顯然與一般社會生活經驗法則不符；又被告之母曾王甜妹係八十四年
    八月九日死亡，有財政部北區國稅局竹東稽徵所檢附之遺產稅籍主檔建檔資料可
    按（原審自字卷第一四八頁），倘若被告果真於其母過世後其母留存之六百萬元
    現金，然而該大筆現金竟完全未在任何金融機構存提，非但有違常情，亦與上述
    自訴人在金融機構往來之情形不合。本件既查無任何補強證據足以證明自訴人關
    於曾交付七百八十萬元與被告部分之指訴與事實相符，自訴人之指訴即難以採信
    ，不足資為不利於被告之論據。(3)本件既然無法證明被告有意圖為自己或第三人
    不法所有，向自訴人施用詐術詐借款項之事實，亦無法證明自訴人有交付七百八
    十萬元與被告之事實，則自訴人所持有之借據、板橋市○○街八十四巷一００弄
    一號房地之所有權狀、金敏砂輪公司股票、及陳林王建設公司承諾書等，亦均不
    足資為被告有詐欺犯行之罪證。(4)其餘關於被告將其所有之板橋市○○路○段七
    十號十樓、七十二號十樓房屋過戶與自訴人，雖自訴人指稱係向被告買賣，被告
    則稱係贈與自訴人，雙方各執一詞，惟不論實情如何，均與本件被告有無詐欺犯
    行之待證事實無關；另自訴人被訴與被告通姦部分，雖經本院另案判決無罪確定
    ，亦與被告有無詐欺犯行之證明欠缺關聯性；自均不足資為不利於被告之論據。
    (5)被告經原審囑託法務部調查局測謊，結果為：被告未曾向戊○○借得系爭七
    百八十萬元，被告未取得系爭之七百八十萬元，經測試呈情緒波動反應，研判
    有說謊，有法務部調查局鑑定通知書一紙在卷可按。惟按測謊鑑定本僅具有補強
    性之證據能力，且在自訴人被訴妨害家庭乙案（原審法院八十八年度易字第二二
    三四號）之測謊鑑定結果，為「一、戊○○稱：(一)、其未曾與乙○○同居。(二)、
    其未曾向乙○○借款。經測試呈情緒波動反應，應係說謊。二、乙○○稱：(一)、
    其曾與戊○○同居。(二)、其曾借予戊○○金錢。經測試無情緒波動反應，應未說
    謊。」，亦有法務部調查局之鑑定通知書影本可按（自更一字第一卷、第一二十
    二頁），該二次測謊鑑定設題雖非相同，結論則為相反，測謊鑑定在證明能力上
    之參考價值如何由此亦可見一斑。本件記無任何足以證明被告有詐欺犯行之積極
    證據存在，前開測謊鑑定結果亦不足資為不利於被告之論斷。
四、被訴偽造文書（使公務員登載不實）部分
    經查被告雖於八十七年十一月十八日，以板橋市○○街八十四巷一００弄一號房
    地之所有權狀遺失為由，向台北縣板橋市地政事務所申請補發，並經該地政事務
    所於同年十一月十九日公告，然因自訴人於公告期間內異議，故該地政事務所即
    駁回自訴人補發書狀之申請，有自訴人所提之台北縣板橋市地政事務所八十七年
    十二月一日七七北縣板地一字第一三八０三號函影本，及臺北縣板橋地政事務所
    八十八年二月二十二日八八北縣板地一字第二二八九號函附之土地登記案件駁回
    理由書、公告、土地登記申請書、暨土地、建物登記謄本可按（自字卷第四十五
    頁至第五十六頁），上開申請案既於公告期間即遭駁回，被告所主張所有權狀遺
    失之事項縱有不實，然既未經該管公務員將此不實之事項登載於職務上所掌之文
    書上，自娛刑法第二百十四條之罪之犯罪構成要件不符，該罪又無處罰未遂犯之
    規定，被告所為尚無刑責可言。至於上訴意旨所引之案例，係公務員已將不實之
    事項登載於公文書上並補發權狀，與本件之情形有別，自不容任意比附援引。又
    刑法第一百七十一條第一項之未指定犯人誣告罪，以向有偵查犯罪或受理審判權
    限之公務員誣告犯罪始能成立，被告僅以權狀遺失為由係向地政機關申請補發，
    顯無誣告可言，上訴意旨此部分所指顯屬無稽。
四、綜上所述，本件上訴為無理由，應予駁回。
據上論結，應依刑事訴訟法第三百七十三條、第三百六十八條，判決如主文。
中      華      民      國    九十一    年      六      月     二十     日
                                台灣高等法院刑事第二十三庭
                                    審判長法  官 吳      燦
                                          法  官 雷  雯  華
                                          法  官 宋      祺
右正本證明與原本無異。
不得上訴。
                                          書記官 蔡  慧  娟
中      華      民      國    九十一    年      六      月    二十八    日
